臺灣高等法院刑事判決
109年度上訴字第3537號
上  訴  人  臺灣桃園地方檢察署檢察官
被      告  吳廖秋琴



選任辯護人  湯偉律師(法扶律師)              
被      告  李廖春霞



上列上訴人因被告等家暴偽造文書案件，不服臺灣桃園地方法院
108年度訴字第930號，中華民國109年7月17日第一審判決（起訴
案號：臺灣桃園地方檢察署108年度偵字第11753號），提起上訴
，本院判決如下：
    主  文
上訴駁回。
    理  由
一、公訴意旨略以：被告吳廖秋琴、李廖春霞及同案被告廖增福
    、廖秀芳、告訴人廖勝煌及廖沐源（下均逕稱姓名）均為廖
    阿喜（下逕稱姓名）之子女，廖詩芸（其父廖勝東已歿，下
    逕稱姓名）為廖阿喜之孫女，廖姜有妹（嗣於民國107 年10
    月7 日死亡，下逕稱姓名）則為廖阿喜之配偶。緣廖阿喜於
    106 年3 月23日死亡後，因廖增福、吳廖秋琴、李廖春霞、
    廖秀芳等4 人與廖勝煌、廖沐源、廖詩芸等3 人間對於廖阿
    喜之遺產分配未能達成共識，致廖阿喜所有坐落在桃園市○○
    區○○段00地號、96地號、107 地號、354 地號、396地號土
    地、同段5 建號（門牌號碼：桃園市○○區○○路0段000 巷00
    號）、同段7 建號（門牌號碼：桃園市○○區○○里0 鄰○○00號
    ）建物及桃園市○○區○○段000 地號、357 地號土地（上開不
    動產合稱為本案房地）遲未辦理繼承登記。詎吳廖秋琴、李
    廖春霞明知未經繼承人全體同意，不得逕自辦理分別共有之
    繼承登記，且廖勝煌、廖沐源、廖詩芸均不同意以繼承人8 
    人均分（即各得8 分之1 ）之方式分別共有繼承本案房地，
    竟共同基於行使偽造私文書及使公務員登載不實之犯意聯絡
    ，未經廖勝煌、廖沐源、廖詩芸等3 人之同意，於106 年11
    月21日上午某時，至證人梁信華（下逕稱姓名，所涉偽造文
    書犯行，另經臺灣桃園地方檢察署檢察官不起訴處分）之事
    務所，共同委託梁信華代辦本案房地之分別共有繼承登記，
    並由廖姜有妹將上開偽刻之廖勝煌、廖沐源、廖詩芸等3 人
    之印章交付予梁信華，表示廖勝煌、廖沐源、廖詩芸授權梁
    信華於如附表所示之「土地登記申請書」、「繼承系統表」
    等申請文件上蓋印，以辦理本案房地之共有繼承登記，梁信
    華遂製作如附表所示之「土地登記申請書」、「繼承系統表
    」等申請文件，載明廖姜有妹、廖增福、吳廖秋琴、李廖春
    霞、廖秀芳、廖勝煌、廖沐源、廖詩芸等8 名繼承人平均分
    得本案房地之權利，並蓋用上開偽刻之「廖勝煌」、「廖沐
    源」、「廖詩芸」印章，用以表示廖勝煌、廖沐源、廖詩芸
    亦同意辦理本案房地分別共有之登記，並於107 年3 月23日
    持上開文件向桃園市中壢地政事務所送件申請而行使之，致
    不知情之承辦地政機關公務員於形式審查後，誤認本案房地
    之分別共有繼承登記確經全體繼承人之同意，而於107 年3 
    月27日將本案房地以繼承為原因變更登記為分別共有（上開
    8 位繼承人各繼承8 分之1 之權利）之不實事項，登載於其
    職務上所掌土地登記文書上，足以生損害於廖勝煌、廖沐源
    、廖詩芸等3 人及地政機關對土地登記管理之正確性。因認
    吳廖秋琴、李廖春霞涉犯刑法第216 條、第210 條之行使偽
    造私文書罪、第214 條之使公務員登載不實之罪嫌等語。
二、按犯罪事實應依證據認定之，無證據不得認定犯罪事實；不
    能證明被告犯罪或其行為不罰者應諭知無罪之判決。刑事訴
    訟法第154條第2項及第301條第1項分別定有明文。認定不利
    於被告之事實，應依積極證據，倘積極證據不足為不利於被
    告事實之認定時，即應為有利於被告之認定，自不必有何有
    利之證據。事實之認定應憑證據，如未能發現相當證據，或
    證據不足以證明，即不能以推測或擬制之方法，以為裁判基
    礎。而認定犯罪事實所憑之證據，包括直接證據與間接證據
    。無論直接或間接證據，其為訴訟上之證明，須於通常一般
    之人均不致有所懷疑，可得確信其為真實之程度者，始可據
    為有罪之認定（最高法院30年上字第816 號、40年台上字第
    86號、76年台上字第4986號判例意旨參照）。
三、公訴意旨認吳廖秋琴、李廖春霞涉犯行使偽造私文書、使公
    務員登載不實等罪，無非以廖增福、廖秀芳、廖沐源、廖詩
    芸、梁信華之供述，及桃園市中壢地政事務所土地登記公務
    用謄本、桃園市地籍異動索引、土地登記申請書、繼承系統
    表、地政士事務所之委託案件處理記錄表、簽收單、臺灣桃
    園地方法院107年度家繼訴字第55號民事判決各1份為其主要
    論據。然吳廖秋琴、李廖春霞均堅詞否認有何上開犯行，吳
    廖秋琴辯稱：我不知刻印章的事，母親說他會去處理，代書
    叫我拿印章過去，做什麼我不知道等語（見本院卷第86、13
    6頁），李廖春霞辯稱：法律的事我不懂，我國小沒畢業，
    目前在撿回收，代書叫我拿印章過去，不知道要做什麼等語
    （見本院卷第86、136頁）；辯護人為吳廖秋琴辯稱：被告
    不知廖增福、廖秀芳刻印章之事，且無犯意聯絡等語（見本
    院卷第86頁）。
四、經查：
  ㈠廖阿喜過世後，廖增福、廖秀芳、吳廖秋琴、李廖春霞等4人
    與廖勝煌、廖沐源、廖詩芸等3人間對於廖阿喜之遺產分配
    未能達成共識，致本案房地遲未辦理繼承登記；嗣經地政士
    梁信華說明繼承登記之辦理方式後，於106年11月21日上午
    某時，由廖增福陪同廖姜有妹至桃園市中壢區某印章店，刻
    印「廖勝煌」、「廖沐源」、「廖詩芸」之印章各1顆後，
    復於同日至梁信華之事務所，委託梁信華代辦本案房地之分
    別共有繼承登記，並由廖姜有妹將廖勝煌、廖沐源、廖詩芸
    等3人之印章，連同其自身之印章均交付予梁信華，再由廖
    增福、廖秀芳、吳廖秋琴、李廖春霞各自交付其印章予梁信
    華，以辦理本案房地之共有繼承登記，梁信華因而製作「土
    地登記申請書」、「繼承系統表」等申請文件，載明廖姜有
    妹、廖增福、吳廖秋琴、李廖春霞、廖秀芳、廖勝煌、廖沐
    源、廖詩芸等8名繼承人平均分得本案房地之權利，並蓋用
    廖勝煌、廖沐源、廖詩芸等3 人之印章，用以表示上開3 人
    亦同意辦理本案房地分別共有之繼承登記；並於107 年3 月
    23日持上開文件向桃園市中壢地政事務所送件申請而行使之
    ，致不知情之地政機關承辦公務員於107 年3 月27日將本案
    房地以繼承為原因變更登記為分別共有等事實，均為廖增福
    、廖秀芳坦承不諱（見他5146字卷第206 頁背面至208 頁，
    訴930卷一第99、140 至143 頁，訴930卷二第35至38頁），
    並據廖勝煌、廖沐源、廖詩芸、梁信華證述在卷（見他5146
    卷第173 至174 頁背面，訴930卷一第249 至258 、260 至2
    67 、268 至282 頁），復有桃園市中壢地政事務所土地登
    記公務用謄本、桃園市地籍異動索引、土地登記申請書、繼
    承系統表、戶籍謄本（除戶部分）、地政士事務所之委託案
    件處理記錄表、簽收單在卷可佐（見他5146卷第41至143 、
    138 至143 、177 、184 頁），此部分事實首堪認定。 
  ㈡又廖增福供稱：當時只有我陪同廖姜有妹去刻印廖勝煌、廖
    沐源、廖詩芸等3 人之印章，吳廖秋琴、李廖春霞並未陪同
    ，也應該不知道此事，因為我是跟廖姜有妹一起住，當天我
    原本是從家裡載廖姜有妹到代書那邊，後來因為代書解釋說
    需要廖勝煌、廖沐源、廖詩芸等3 人之印章，廖姜有妹就要
    我陪同去刻印廖勝煌、廖沐源、廖詩芸等3 人之印章，我才
    會陪廖姜有妹一起去等語（見訴930卷二第37至38頁），勾
    稽梁信華證稱：106年11月21日，廖姜有妹提供廖勝煌、廖
    沐源、廖詩芸等3 人之印章給我，並說有經過廖勝煌、廖沐
    源、廖詩芸同意，因廖姜有妹不會寫字，所以陪同的廖增福
    代之在簽收單上簽名，其他繼承人都沒有到等語（見訴930
    卷一第270至282頁），復有簽收單1紙（見他5146卷第184頁
    ），足證本案廖勝煌、廖沐源、廖詩芸等3 人之印章係由廖
    增福陪同廖姜有妹私自刻印，並交與梁信華 ，且刻印及交
    付過程，吳廖秋琴、李廖春霞均未在場，難認吳廖秋琴、李
    廖春霞知悉上情。吳廖秋琴、李廖春霞及辯護人上開辯稱，
    尚非無據。
　㈢其次，廖詩芸證稱：廖姜有妹有跟我說過要將廖阿喜的遺產
    分一分，大家兄弟姊妹分的公平就好，她很擔心遺產不趕快
    處理會被政府充公，我每次回去，廖姜有妹想起來就會問我
    ，擔心廖阿喜的遺產被充公等語（見訴930卷一第265 至266
     頁），且廖姜有妹曾表示會和廖勝煌、廖沐源、廖詩芸等3
     人溝通本案房地之繼承登記方式一節，迭據廖增福、廖秀
    芳、吳廖秋琴、李廖春霞一致供述在卷（見訴930卷一第95
    至96、140 頁，訴930卷二第40頁），可知廖姜有妹確實就
    本案房地之繼承登記一事感到心焦，則吳廖秋琴、李廖春霞
    所稱廖姜有妹曾表示會和廖勝煌、廖沐源、廖詩芸等3 人溝
    通本案房地之繼承登記方式等語，即應屬可信。
　㈣既難認吳廖秋琴、李廖春霞知情本案提供予梁信華之廖勝煌
    、廖沐源、廖詩芸等3人之印章，係由廖增福陪同廖姜有妹
    私自刻印、交與梁信華等事；且廖姜有妹又曾表示會和廖勝
    煌、廖沐源、廖詩芸等3人溝通本案房地之繼承登記方式，
    則吳廖秋琴、李廖春霞經通知，交付自己之印章之時，誤認
    本案房地之繼承登記方式業經廖姜有妹與廖勝煌、廖沐源、
    廖詩芸等3人溝通、確認完畢，即非無可能。公訴人復未提
    出其他足茲認定吳廖秋琴、李廖春霞於交付自己之印章「當
    下」，已明知廖勝煌、廖沐源、廖詩芸等3人未同意以分別
    共有之方式繼承本案房地之證據，自難認吳廖秋琴、李廖春
    霞與廖增福、廖秀芳與廖姜有妹間具有行使偽造私文書、公
    務員登載不實之犯意聯絡。是以，公訴意旨僅以吳廖秋琴、
    李廖春霞提供自己之印章與梁信華之行為，即認被告吳廖秋
    琴、李廖春霞與被告廖增福、廖秀芳與廖姜有妹間具有犯意
    聯絡，即嫌速斷，並非可採。
五、綜上所述，吳廖秋琴、李廖春霞是否涉犯上開犯行，仍有合
    理懷疑。從而，公訴意旨就所指吳廖秋琴、李廖春霞行使偽
    造私文書、使公務員登載不實等犯行，所提證據尚存合理之
    懷疑，尚未達通常一般人均不致有所懷疑，而得以確信其為
    真實之程度，自難以公訴意旨所指上開罪責相繩，揆諸前揭
    規定及說明，應認公訴意旨所指吳廖秋琴、李廖春霞上開行
    使偽造私文書、使公務員登載不實等犯行，尚屬無法證明，
    依法自應為吳廖秋琴、李廖春霞均無罪之諭知。
六、維持原判決之理由：
  ㈠原審同此認定，以吳廖秋琴、李廖春霞犯罪不能證明，諭知
    吳廖秋琴、李廖春霞均無罪之判決，核無不合。
  ㈡檢察官上訴意旨略以：廖沐源證稱：當時我與廖勝煌、廖詩
    芸一派，廖增福、吳廖秋琴、李廖春霞、廖秀芳為另一派，
    雙方無共識，我認為等有共識再談，所以一直沒有協議及授
    權等語，廖詩芸亦稱：我與廖沐源、廖勝煌一派，廖增福、
    吳廖秋琴、李廖春霞、廖秀芳為另一派，意見不同，廖增福
    、吳廖秋琴、李廖春霞、廖秀芳沒有提過要去辦理繼承登記
    等語，足見廖沐源與廖勝煌、廖詩芸未同意將本案房地以分
    別共有方式辦理繼承登記，且吳廖秋琴、李廖春霞已知其等
    與廖沐源與廖勝煌、廖詩芸對於本案房地之繼承登記方式存
    有歧見，且自廖阿喜過世至辦理本案房地分別共有繼承登記
    長達8個月之久，吳廖秋琴、李廖春霞應知廖沐源與廖勝煌
    、廖詩芸未同意將本案房地以分別共有方式辦理繼承登計，
    仍提供自身印章供梁信華辦理繼承登記，其等與廖姜有妹、
    廖增福間，應具備行使偽造私文書、使公務員登載不實之犯
    意聯絡。原審未察，遽為吳廖秋琴、李廖春霞均無罪之判決
    ，實有違誤云云。
  ㈢經查：本案難認吳廖秋琴、李廖春霞知情本案提供予梁信華
    之廖勝煌、廖沐源、廖詩芸等3人之印章，係由廖增福陪同
    廖姜有妹私自刻印、交與梁信華等事；且廖姜有妹又曾表示
    會和廖勝煌、廖沐源、廖詩芸等3人溝通本案房地之繼承登
    記方式，則吳廖秋琴、李廖春霞經通知，交付自己之印章之
    時，誤認本案房地之繼承登記方式業經廖姜有妹與廖勝煌、
    廖沐源、廖詩芸等3人溝通、確認完畢，即非無可能。尚難
    單憑吳廖秋琴、李廖春霞將印章交與梁信華辦理繼承登記，
    遽認其等與廖增福、廖秀芳與廖姜有妹間具有行使偽造私文
    書、公務員登載不實之犯意聯絡，均經本院說明如前。
  ㈣從而，本案依公訴人所提事證，尚不足使所指吳廖秋琴、李
    廖春霞與廖增福、廖秀芳與廖姜有妹間具有行使偽造私文書
    、公務員登載不實之犯意聯絡達於無所懷疑而得確信為真實
    之程度，自不得以上開罪名相繩。檢察官仍執前詞提起上訴
    ，指摘原判決不當，為無理由，應予駁回。
據上論斷，應依刑事訴訟法第368條，判決如主文。
本案經檢察官何嘉仁提起公訴，檢察官郭書綺提起上訴，檢察官
孫冀薇到庭執行職務。
中　　華　　民　　國　　110　 年　　2　　月　　23 　　日
　　　　　　　　　刑事第十二庭 審判長法　官  陳如玲
                                     法　官  廖建瑜
                                     法　官  蔡如惠
以上正本證明與原本無異。
檢察官如不服本判決，應於收受送達後20日內向本院提出上訴書
狀，惟須受刑事妥速審判法第9條限制。其未敘述上訴之理由者
，並得於提起上訴後20日內向本院補提理由書(均須按他造當事
人之人數附繕本)「切勿逕送上級法院」。
刑事妥速審判法第9條：
除前條情形外，第二審法院維持第一審所為無罪判決，提起上訴
之理由，以下列事項為限：
一、判決所適用之法令牴觸憲法。
二、判決違背司法院解釋。
三、判決違背判例。
刑事訴訟法第 377 條至第 379 條、第 393 條第 1 款之規定，
於前項案件之審理，不適用之。
                                     書記官  黃郁珊
中　　華　　民　　國　　110 　年　　2 　　月　　24　　日
附表：
編號   文件名稱 印文之位置 偽造之印文及其數量  1 土地登記申請書 第1 頁之「備註」欄位 「廖勝煌」、「廖沐源」、「廖詩芸」之印文各1枚（見他卷第138 頁）   第2 頁之「申請人」欄位左方空白處及右方空白欄位處 「廖勝煌」、「廖沐源」、「廖詩芸」之印文各2枚（見他卷第139 頁）   第3 頁之「土地標示」欄位左方空白處及上方「申請人」欄位處 「廖勝煌」、「廖沐源」、「廖詩芸」之印文各2枚（見他卷第140 頁）  2 繼承系統表 上方空白處及「繼承人」欄位處 「廖勝煌」、「廖沐源」、「廖詩芸」之印文各2枚（見他卷第142 頁）